臺灣高等法院臺南分院刑事判決
　　　　　　　　　　　　　 94年度重上更(一)字第59號　Ａ
上　訴　人　臺灣嘉義地方法院檢察署檢察官
被 　　 告　甲○○
上列上訴人因被告偽造文書案件，不服臺灣嘉義地方法院八十九
年度訴字第四七六號中華民國九十年九月十三日第一審判決（起
訴案號：臺灣嘉義地方法院檢察署八十九年度偵字第三八六六號
），提起上訴，經最高法院撤銷發回，本院判決如下：
    主  文
原判決撤銷。
甲○○意圖為自己不法之所有，以詐術使人將本人之物交付，處
有期徒刑柒月。
    事  實
一、甲○○於民國（下同）87年５月間自任會首，召集乙○○等
    24人，組成自87年5月15日起至89年5月15日止，每會新台幣
    （下同） 20000元採內標制之互助會，約定每月15日各會員
    於嘉義市○○里○○○街53號七樓一之「吉將建設有限公司
    」（下簡稱「吉將公司」）內進行投標，開標後由甲○○向
    其他未得標會員收取會款後再交予得標會員。詎甲○○竟基
    於意圖為自己不法所有之犯意，於88年 4月15日之第12會標
    會日期，在吉將公司內，未經乙○○之同意，以3500元之標
    息冒乙○○之名義得標，而向該會之活會會員12人（除乙○
    ○外）施行詐術訛稱該次會由會員乙○○得標，另向乙○○
    訛稱已為其他會員得標，使該次會活會會員計13人（包括乙
    ○○）因之誤信乙○○得標而陷於錯誤，共交付會款214500
    元予甲○○，並足以生損害於乙○○及其他活會會員之權益
    。嗣於89年5月18日會期屆滿，乙○○未獲互助會之尾會款
    ，質之甲○○，始得知上情。
二、案經乙○○訴由臺灣嘉義地方法院檢察署檢察官偵查起訴。
    理  由
一、上訴人即被告甲○○坦承於右揭時、地召集24人之互助會，
    每會各為20000元，採內標制，且告訴人乙○○亦為該會之
    會員等情不諱（見本院前審90年12月5日訊問筆錄），然矢
    口否認有何詐欺及偽造文書之犯行，辯稱：我因為當時被倒
    ，不知道為什麼在偵查中會承認冒標並寫3500元之標息云云
    。經查：
（一）上揭事實業據被告於偵查中業坦承冒乙○○之名義，以35
      00元之利息得標後將錢交給陳正雄供吉將公司週轉用等語
      甚詳（見偵查卷第15頁反面），並迭據告訴人乙○○於原
      審、偵查及本院前審審理中指訴綦詳，並有儲蓄會名單等
      附卷可稽（見偵查卷第五頁）。
（二）又被告於偵查中坦認於88年4、5月冒標告訴人之會（見偵
      查卷第15頁反面），惟查其於原審調查中另供稱：我找到
      88年4、5月標到的人，4月是其妹吳美滿標到，5月是鄭秋
      美標到，偵查中我是說錯等語（見原審卷第156、157頁）
      ，並提出分別有吳美滿、鄭秋美簽名之得標會款計算紙各
      一紙及支付鄭秋美會款之彰化銀行之支票二張為據（見原
      審卷第160、161頁），本院酌之上開支付鄭秋美會款之彰
      化銀行之支票二張發票日分為88年5月18日及同年月27日
      ，面額計400000元，加上已扣除其死會一會20000元及被
      告自承另付現金26400元，總計鄭秋美於第13會即88年5月
      15日標得會款446400元，核與該次會活會會員12人，標息
      2800元，每人繳會款17200元，12位活會會員計繳206400
      元，另死會12人，每人繳20000萬元，計繳240000元，總
      計該次會標得會款4464元乙節有吻合之處，且就其標息金
      額、於該標會當月以支票二張支付大部分會款，另部分少
      額會款以現金支付，尚符合社會生活之經驗法則，堪認88
      年5月15日第13會確係由鄭秋美得標無訛。惟另酌以被告
      與會員吳美滿均坦承其等二人具有胞姊妹血親之密切關係
      （見本院前審訊問筆錄、原審卷第190頁），本難期吳美
      滿到庭為公正之證詞，且設若此第12會確為吳美滿所標得
      ，就案件重要事項關係被告之罪責是否成立至鉅，衡情被
      告於原審調查之初必急於提出對其有利之上開有吳美滿簽
      名之得標會款計算紙一紙，並促其胞妹吳美滿儘速到庭結
      證，詎被告卻遲至90年7月27日原審言詞辯論期日始翻異
      前詞而稱88年4月份的會，係由吳美滿以標金二千五百元
      標到等語（見原審卷第157頁），並遽行提出上開有吳美
      滿簽名之得標會款計算紙一紙為證，已難令人信該計算紙
      之內容為實。且吳美滿竟於原審調查時二次經傳喚而無正
      當理由拒絕到庭，俟被告為上開翻異前詞並提出上開有吳
      美滿簽名之得標會款計算紙一紙，始於原審法院再開言詞
      辯論之90年8月31日到庭附合被告而證稱：我標到88年4月
      份的會，標金二千五百元，上開得標會款計算紙為我寫的
      等語（見原審卷第193頁），所為證詞顯係事後勾串迴護
      之詞，難予採信。再酌以告訴人既有向被告跟會，迄滿會
      後並未曾標到會款，此為被告所不爭之事實，足見被告如
      上所述業已於偵查中坦認有於88年4月間冒告訴人之名義
      以標息三千五百元冒標會款乙情屬實，益證其顯確有於88
      年4月份之第12會冒告訴人名義標會，並向告訴人及其他
      活會會員收取會款，被告顯係施用詐術，致使告訴人及其
      他活會會員等陷於錯誤而交付會款甚明，其有為自己不法
      所有之意圖及詐欺犯意，應堪認定。再者，依被告所陳其
      於88年4月份之第12會以標息為3500百元冒名競標，而該
      互助會會員總人數共24人，則於88年4月份之第12會之活
      會會員人數應為13人，每人應繳會款16500元等情計算，
      則被告總計向包括告訴人在內之活會會員13人詐得會款
      214500百元，亦堪認定。
（三）又參以被告亦坦認：起會一年前我有與吉將公司合夥買一
      塊地，另公司叫我跟外面的人跟了好幾個會，但錢都沒給
      我，我起會當時是在吉將公司管理財務，所取得之會錢均
      拿到吉將公司週轉，後來吉將公司倒了我0000000元左右
      ，另又被人倒了很多錢，所以拿不出錢來、於86、87年間
      ，我並無申報所得稅等語無誤（見本院前審90年12月5日
      、91年1月9日訊問筆錄），足證被告於87年間其月入扣除
      固定開銷已屬捉襟見絀，其經濟狀況已然不佳，並無召集
      互助會之能力甚為明顯，復以證人劉芳玉、姬春英、陳住
      林亦證稱：因被告會說是別人請他標的，沒有去看開標的
      人被告會打電話說這期標金多少，要叫我們匯給他等語明
      確（見原審卷第69頁），足見被告隱瞞此經濟狀況非佳之
      事實而招攬每會高達20000萬元之互助會，並向前開不知
      內情之告訴人及其他會員入會以詐取會款，益徵被告顯有
      為自己不法所有之意圖及詐欺犯意至明。
      綜上所述，相互參證，被告前揭所辯，顯係事後卸飾之詞
      ，不足採信。其事證明確，犯行堪以認定。
二、核其所為，係犯刑法第三百三十九條第一項之詐欺取財罪，
    又被告以一次冒標之詐欺行為，同時向多數活會會員詐取會
    款，係以一行為觸犯數個相同之詐欺罪名，為同種想像競合
    犯，應依刑法第五十五條規定，從一重處斷。
三、原判決疏未詳加調查證據及未細心勾勒案情，遽以無證據證
    明被告犯罪，而諭知無罪之判決，尚嫌速斷。檢察官上訴意
    旨執此指摘原判決不當，為有理由，自應由本院將原判決予
    以撤銷改判。爰審酌被告犯罪之動機、目的係貪圖不法利益
    、手段輕微、所生危害非鉅，及犯罪後已與被害人乙○○達
    成和解，態度良好等一切情狀，量處被告如主文第二項所示
    之刑。
四、公訴意旨另以：甲○○竟基於意圖為自己不法所有之犯意，
    於88年4月15日之第12會標會日期，在吉將公司內，未經乙
    ○○之同意，於標單上偽造書有乙○○之署押一枚及填寫標
    息3500元之私文書一紙（標單上並記載「標單」二字），持
    以行使參與競標，並充為最高得標之標單，佯為得標，而向
    該會之活會會員12人（除乙○○外）施行詐術訛取會款，因
    認被牽連觸犯刑法第216條、第210條之行使偽造私文書罪嫌
    。經查：
（一）訊據被告則堅詞否認有何行使偽造私文書犯行，辯稱：伊
      未冒標告訴人之互助會，係伊於偵查中講錯，且該會開標
      時亦未在標單上書寫投標人之姓名等語。
（二）按犯罪事實應依證據認定之，無證據不得推定其犯罪事實
      ，又不能證明被告犯罪者，應諭知無罪之判決，刑事訴訟
      法第154條、第301條第1項前段分別定有明文。次按事實
      之認定，應憑證據，如未能發現相當證據，或證據不足以
      證明，自不能以推測或擬制之方法，為裁判基礎；而認定
      犯罪事實所憑之證據，無論係直接證據或間接證據，其為
      訴訟上之證明，須於通常一般之人均不致有所懷疑，而得
      確信其為真實之程度者，始得據為有罪之認定，又告訴人
      之指訴係以使被告入罪為目的，是其指訴是否與事實相符
      ，仍應調查其他證據以資審認，最高法院40年臺上字第86
      號、76年臺上字第4986號、52年台上字第1300號亦均著有
      判例足資參照。
（三）查被告固於偵查中供稱：「大約在88年的4、5月，可能是
      以3500元的利息得標，我是偽造乙○○的簽名，並寫3500
      元的利息，‧‧‧」等語（見偵查卷第15頁背面）；惟其
      隨後即改稱：「標單應該沒有寫名字，因為在場標的人，
      可以由利息數字，認出自己的標單」等語（見偵查卷第15
      頁背面），與其於本院迭次調查、審理時所供相符，則其
      前後供述不一，是否即認其偵查中所述較為可採，非無疑
      問；又上開互助會於投標時，確僅係於標單上書寫金額，
      未寫名字乙情，並經證人葉麗慧、林麗珍、盧蔡娥、方德
      川、張竹鴻、劉芳玉、姬春英、陳住林、蔡麗卿、吳美滿
      到庭證述屬實（均見原審89年11月9日訊問筆錄及90年8月
      31日審判筆錄），則公訴人所指是否與事實相符，即非無
      疑，益見被告所辯，尚非全然無據。復參以告訴人於原審
      調查、審理時指述：「（問：被告說八十七年底冒標你的
      會，有無告訴你偽造你的標單？）他（即被告）沒有告訴
      我，但他在檢察官那邊有那樣說，確實冒標的時間我也不
      知道，因我手邊沒有這些資料」（原審卷第18頁）等語。
（四）綜上情節觀之，是尚難以被告於偵查中有瑕疵之自白，即
      認被告確有偽造告訴人之標單，況告訴人及上揭證人等均
      未提出任何被告確有偽造告訴人標單之相關資料供本院參
      酌，參酌本件事實發生已5、6之久，該會之會員就當初進
      行投標事宜之資料亦無所保留等情，是自難僅憑被告上揭
      有瑕疵之自白即遽認被告涉有前開偽造文書犯行，惟公訴
      意旨以此部分與前揭論罪部分有裁判上一罪關係，為判決
      效力所及，故不另為無罪諭知，併此敘明。
四、被告經合法傳喚無正當理由不到庭，爰不待其陳述逕行判決
    。
據上論斷，應依刑事訴訟法第369條第1項前段、第364條、第299
條第1項前段、第371條、刑法第339條第1項、罰金罰鍰提高標準
條例第1條前段判決如主文。
本案經檢察官羅清溪到庭執行職務。
中　　華　　民　　國　　94　　年　　10　　月　　14　　日
　　              刑事第三庭  　審判長法　官　陳義仲
　　　                                法　官　陳顯榮
　　　                                法　官　宋明蒼
以上正本證明與原本無異。
被告不得上訴。
公訴人如不服本判決，應於收受本判決後十日內向本院提出上訴
書。其未敘述上訴理由者並得於提起上訴後十日內向本院補提理
由書狀（均須按他造當事人之人數附繕本）「切勿逕送上級法院
」。
　　　　　　　　　　　　　　　　　　　書記官　尤乃玉
中　　華　　民　　國　　94　　年　　10　　月　　17　　日
附錄本案論罪科刑法條全文：
刑法第三百三十九條第一項：
意圖為自己或第三人不法之所有，以詐術使人將本人或第三人之
物交付者，處五年以下有期徒刑、拘役或科或併科一千元以下罰
金。
